臺灣高等法院高雄分院民事判決
111年度上字第156號
上  訴  人  曾進丁  
被上訴人    吳彥輝  
訴訟代理人  紀錦隆律師
            葉佳勝律師
上列當事人間請求侵權行為損害賠償事件，上訴人對於中華民國
111年3月31日臺灣橋頭地方法院111年度訴字第37號第一審判決
提起上訴，並為訴之追加，本院於111年9月7日言詞辯論終結，
判決如下：
    主  文
原判決關於駁回上訴人後開第二項部分，暨該部分訴訟費用（除
確定部分外）之裁判均廢棄。
上開廢棄部分，㈠被上訴人應再給付上訴人新臺幣貳佰元，及自
民國一百一十年九月十六日起至清償日止，按年息百分之五計算
之利息。㈡被上訴人應於高雄市仁武區公所仁和南街一樓公告欄
以A4、字型標楷體、大小16的格式張貼臺灣橋頭地方法院一０九
年度易字第三七０號刑事判決書七日。
被上訴人應給付上訴人新臺幣參拾伍元，及自民國一百一十一年
四月三十日起至清償日止，按年息百分之五計算之利息。
其餘上訴及追加之訴駁回。
第一審（除確定部分外）、第二審訴訟費用由被上訴人負擔百分
之七十五，其餘由上訴人負擔。
本判決所命金錢給付部分得假執行。
    事實及理由
一、按第二審為訴之變更或追加，非經他造同意，不得為之，但
    請求之基礎事實同一者、擴張或減縮應受判決事項之聲明者
    ，不在此限，民事訴訟法第446條第1項、第255條第1項第2
    、3款分別定有明文。上訴人於本院追加請求被上訴人再給
    付其因同一事件支出看診油資新臺幣（下同）35元，及休班
    損失690元，共計725元（本院卷第11、99頁），並變更原請
    求發函勝訴刑事判決書至高雄市仁武區公所（下稱仁武區公
    所）部分為如下述上訴聲明㈡、⒈所示（本院卷第11、129頁
    ），核與前開規定相符，應予准許。
二、上訴人主張：伊為仁武區公所經建課之技士，被上訴人於民
    國109年7月6日8時許，至址設高雄市○○區○○路00號仁武區公
    所經建課2樓洽公，兩人發生爭執，被上訴人竟以「幹你娘
    」、「幹你娘雞巴」、「你娘雞巴」（均台語）等足以貶損
    他人人格及社會評價之言語，辱罵正在依法執行職務之伊，
    接續以手機告知友人「上訴人家住鳥松的，林北，今天要給
    他處逆！」，陸續撥打數通電話號召友人三人先後到達經建
    課2樓東側民眾洽公處聚集助勢，被上訴人嗣並走向伊之辦
    公桌前搥擊桌牆隔板，迫使伊之文具掉落，並向伊恫稱「林
    北今天要給你撞」、「林北今天要乎你見血」、「林北要乎
    你死」（均台語）等語，再拿起置放在桌上之木製公文盒作
    勢要丟向伊，致伊心生畏懼。被上訴人上開行為業經原法院
    109年度易字第370號刑事判決（下稱系爭刑事判決）判刑確
    定在案。而被上訴人以言語辱罵伊，足以貶抑伊人格及社會
    評價，已侵害伊之名譽權，其另以惡害告知之言詞與舉動脅
    迫恐嚇伊，不法侵害伊免於恐懼之自由權，對伊造成心理上
    之持續性威脅與壓力，使伊之精神受有相當痛苦致失眠，伊
    因而陸續前往長庚醫療財團法人高雄長庚紀念醫院(下稱長
    庚醫院)精神科、澄清文鳳診所（下稱文鳳診所）就醫，被
    上訴人應賠償精神慰撫金新臺幣（下同）100萬元，並登報
    道歉及將系爭刑事判決發函予仁武區公所，以回復伊之名譽
    。另伊因被上訴人前開行為需花費時間準備、製作訴訟資料
    書狀及支出遞狀往返法院的交通費，增加生活額外勞務支出
    ，被上訴人亦應賠償此部分損害計20萬元。為此，依民法第
    184條第1項前段、第195條第1項規定，提起本件訴訟等語。
    並聲明：㈠被上訴人應給付上訴人120萬元，及其中100萬元
    自起訴狀繕本送達翌日起、其中20萬元自民事擴張訴之聲明
    聲請狀繕本送達翌日起，均至清償日止，按年息5％計算之利
    息。㈡被上訴人應將系爭刑事判決，以半篇版幅（高35.5公
    分、寬26公分）刊登於蘋果日報、中國時報、聯合報及自由
    時報之全國版各一日。㈢被上訴人應將系爭刑事判決發函至
    仁武區公所（經建課、民政課、人事室、秘書室）㈣第一項
    聲明，願供擔保，請准宣告假執行。
三、被上訴人則以：伊不爭執有為系爭刑事判決所載之犯罪行為
    ，並願負損害賠償責任，惟上訴人請求損害賠償之範圍不當
    、金額過高，且請求回復名譽之方式並非適當。上訴人提出
    之看診收據及藥袋僅能證明上訴人有就醫之事實，無法證明
    係因伊之加害行為所致，其所提出之文鳳診所藥袋亦無法證
    明有支出醫療費用20萬元之事實。另上訴人主張製作書狀、
    往返法院受有所謂勞務上之損害，然並未提出任何單據以實
    其說，況此為上訴人對伊提出訴訟所支出之費用，客觀上非
    因本件事件直接造成之損害，自不得請求賠償。又伊係以言
    詞辱罵、恐嚇上訴人，並非以不實言論詆毀，故上訴人名譽
    權之侵害內涵，主要在於上訴人之主觀感受，兩造衝突當下
    在場者多為仁武區公所人員，渠等對於上訴人之觀感評價主
    要取決於平時對上訴人之認知及互動，應不致於因此單一事
    件即對上訴人有何特別負面之觀感，即使在場尚有與兩造素
    不相識之訪客，在不知來龍去脈之情形下，即使見聞伊對上
    訴人之言詞辱罵，亦難立即形成孰是孰非之評價。上訴人請
    求伊將系爭刑事判決登報及發函予仁武區公所4個單位，形
    同昭告全國民眾或其他區公所人員週知，反使不相干之他人
    知悉兩造糾紛，並非適當必要之方法，且兩造並非全國知名
    人物，刊登刑事判決對於上訴人名譽之回復，不符比例原則
    ，故本件以金錢賠償上訴人精神上之損害已足等語為辯。
四、原審判決被上訴人應給付上訴人60,520元本息（即精神慰撫
    金6萬元、醫療費520元），而駁回其餘請求。上訴人不服，
    提起上訴，並為訴之追加。上訴聲明：㈠原判決關於駁回上
    訴人後開第二、三項部分及該部分訴訟費用之裁判均廢棄。
    ㈡上開廢棄部分：⒈被上訴人應於仁武區公所仁和南街1樓公
    告欄、大樹區公所行政大樓1樓公告欄、仁武區灣內里活動
    中心大門外公告欄以A4、字型標楷體、大小16的格式張貼系
    爭刑事判決7日。⒉被上訴人應再給付上訴人16,400元（即文
    鳳診所醫藥費200元、勞務所受損害16,200元），及自110年
    9月16日起至清償日止，按年息5％計算之利息。追加聲明：
    被上訴人應給付上訴人725元（即長庚醫院就醫油資20元、
    文鳳診所油資15元、休班損失690元），及自111 年4月30日
    起至清償日止，按年息5％計算之利息。被上訴人答辯聲明：
    上訴及追加之訴駁回【至原審判決駁回上訴人請求1,123,08
    0元（120萬元-60,520元-16,400元＝1,123,080元）本息及登
    報道歉部分，未據聲明不服】。
五、兩造不爭執事項：
  ㈠上訴人為仁武區公所經建課之技士，被上訴人於109年7月6日
    8時許，至仁武區公所經建課2樓洽公，兩人發生爭執，被上
    訴人竟以「幹你娘」、「幹你娘雞巴」、「你娘雞巴」（均
    台語）等足以貶損他人人格及社會評價之言語，辱罵正在依
    法執行職務之上訴人，並向上訴人恫稱「林北今天要給你撞
    」、「林北今天要乎你見血」、「林北要乎你死」（均台語
    ）等語，又拿起置放在桌上之木製公文盒作勢要丟向上訴人
    ，以此等加害身體之行為，使上訴人心生畏懼，致生危害於
    安全。被上訴人對於上開侵權行為願對上訴人負損害賠償責
    任（惟對上訴人請求損害賠償之範圍及回復名譽之適當方式
    有爭執）。
  ㈢被上訴人上開行為，業經系爭刑事判決判刑確定在案。
六、查被上訴人於上揭時、地有對上訴人為如不爭執事項㈠所載
    之不法侵害行為，為兩造所不爭執，並有系爭刑事判決案卷
    可參。被上訴人並同意除原審判決之60,520元外，再給付文
    鳳診所醫療費200元、看診油資35元，共計235元（本院卷第
    130頁），惟否認上訴人其餘請求之款項與本件事件有關，
    並辯稱兩造並非公眾人物，上訴人請求刊登系爭刑事判決有
    違憲法法院111年度憲判字第2號判決意旨。是本件爭點在於
    ：㈠上訴人請求勞務所受損害16,200元、休班損失690元有無
    理由？㈡上訴人請求張貼系爭刑事判決有無理由？茲論述如
    下：
　㈠就爭點㈠部分：　
　⒈上訴人主張其因被上訴人上開行為就診，為配合醫院門診時
    段而休班，損失3小時共計690元加班補休之加班費，且為製
    作訴訟書狀，花費相當時間，參酌律師收費標準，受有勞務
    損害16,200元云云。此為被上訴人所否認。查：
　⑴損害賠償之債，以有損害之發生及有責任原因之事實，並二
    者之間，有相當因果關係為成立要件。故原告所主張損害賠
    償之債，如不合於此項成立要件者，即難謂有損害賠償請求
    權存在。而所謂相當因果關係，係以行為人之行為所造成之
    客觀存在事實，依經驗法則，可認通常均可能發生同樣損害
    之結果而言；如有此同一條件存在，通常不必皆發生此損害
    之結果，則該條件與結果並不相當，即無相當因果關係。
　⑵原審判決雖認定上訴人支出長庚醫院之醫療費與被上訴人之
    加害行為有關連性，而得予請求，被上訴人並同意支付上訴
    人文鳳診所之醫療費用。然上訴人得自由選擇就診診所及就
    診時間，並無專為就診而請休加班補休假之必要（其亦可選
    擇假日、晚間或強制休假時間看診），是其縱因看診而請休
    加班補休假，致減少請領加班費，此與被上訴人上開行為間
    亦無相當因果關係，是上訴人請求所謂加班補休減少請領之
    加班費690元，即屬無據。
  ⑶又刑事告訴、告發得以書狀或言詞為之，此觀刑事訴訟法第2
    42條第1項規定即明，故上訴人得僅以言詞向偵查機關申告
    被上訴人犯罪事實以求訴追，是上訴人縱因對被上訴人提出
    刑事告訴，而自行整理、製作提出訴狀資料，亦為其自身主
    張權利所另行支出之訴訟成本，與被上訴人上開行為仍無相
    當因果關係，是其請求被上訴人賠償勞務損害16,200元，亦
    屬無據。
  ⒉從而，被上訴人同意再給付文鳳診所醫療費200元、看診油資
    35元，故上訴人上訴請求被上訴人再支付文鳳診所醫藥費20
    0元，及追加請求被上訴人給付油資35元部分，為有理由，
    應予准許，逾此範圍外，則無依據。
  ㈡就爭點㈡部分：
  ⒈按名譽被侵害者，得請求回復名譽之適當處分，民法第195條
    第1段後段定有明文。而該條所謂之「適當處分」不包括法
    院以判決命加害人道歉之情形，固經憲法法院111年度憲判
    字第2號判決闡釋明確，惟該判決理由同時指出：「…上開適
    當處分之範圍，除不得涉及加害人自我羞辱等損及人性尊嚴
    之情事（系爭解釋參照）外，亦應依憲法保障人民言論自由
    之意旨，予以適度限縮。是法院本應採行足以回復名譽，且
    侵害較小之適當處分方式，例如在合理範圍內由加害人負擔
    費用，刊載被害人判決勝訴之啟事或將判決書全部或一部刊
    載於大眾媒體等替代手段，而不得逕自採行侵害程度明顯更
    大之強制道歉手段。按公開刊載法院判決被害人勝訴之啟事
    或判決書之方式，即可讓社會大眾知悉法院已認定被告有妨
    害他人名譽之行為，而有助於填補被害人名譽所受之損害，
    且不至於侵害被告之不表意自由…」。足見公開刊載法院判
    決被害人勝訴之啟事或判決書之方式，並無違憲疑慮，而可
    以之為回復名譽之適當處分方式之一。
　⒉又名譽權旨在維護個人主體性及人格之完整性，為實現人性
    尊嚴所必要，而被上訴人在仁武區公所經建課之辦公處所，
    當場以「幹你娘」、「幹你娘雞巴」、「你娘雞巴」（均台
    語）辱罵上訴人，上開言語在社會通念及口語意義上，均含
    有輕侮、鄙視對方之意，客觀上足使受辱罵者感到難堪與屈
    辱，本件事發地點為上訴人上班處所之公開環境，周圍均為
    上訴人熟識之同事，上訴人當場受此不堪之言詞羞辱，顯更
    加深其在精神、心理上之難堪與屈辱。兩造雖均非公眾人物
    ，然被上訴人在上訴人工作環境中侵害上訴人之名譽，該損
    害已然造成，而被上訴人遭系爭刑事判決判刑確定，該判決
    書縱可於公開網站查詢，然除兩造及刻意關注此事者，衡情
    查詢、知悉之人應屬有限，無助於上訴人名譽之回復。本院
    審酌上訴人係在仁武區公所之辦公處所受辱，損及其社會人
    格與形象，於爭端發生地點之仁武區公所仁和南街1樓公告
    欄以A4、字型標楷體、大小16的格式張貼系爭刑事判決7日
    ，有相當之公示作用，並有澄清事實之功能，亦未刻意貶損
    被上訴人，並可撫平、平衡在辦公處所之公開場合遭侵害名
    譽之上訴人之心理創傷，不失為回復名譽之適當處分。然上
    訴人請求在大樹區公所行政大樓1樓公告欄、仁武區灣內里
    活動中心大門外公告欄張貼系爭刑事判決，使兩造之糾紛擴
    大、傳播至無關之他處，並非適當，是此部分之請求，不應
    准許。
　⒊從而，上訴人請求被上訴人於仁武區公所仁和南街1樓公告欄
    以A4、字型標楷體、大小16的格式張貼系爭刑事判決7日，
    為回復其名譽之適當處分，應予准許，逾此範圍外，則無依
    據。
七、綜上所述，上訴人依侵權行為之規定，請求被上訴人再給付
    200元，及自110年9月16日起至清償日止，按年息5％計算之
    利息，及請求被上訴人應於仁武區公所仁和南街1樓公告欄
    以A4、字型標楷體、大小16的格式張貼系爭刑事判決7日部
    分，為有理由，應予准許。原審就上開應准許部分為上訴人
    敗訴之判決，尚有未恰，應由本院予以廢棄改判如主文第2
    項所示。至其餘部分，原審為上訴人敗訴之判決，並無不合
    ，上訴論旨指摘原判決此部分不當，求予廢棄改判，為無理
    由，應駁回上訴。另上訴人追加請求被上訴人給付35元，及
    自111年4月30日（即上訴狀送達被上訴人翌日，本院卷第19
    頁）起算之法定遲延利息部分，為有理由，應予准許，逾此
    範圍外，則無依據，應予駁回。又本判決所命金錢給付部分
    ，未逾50萬元，依民事訴訟法第389條第1項第5款，依職權
    宣告假執行。
八、本件事證已臻明確，兩造其餘之攻擊或防禦方法及所用之證
    據，經本院斟酌後，認為均不足以影響本判決之結果，爰不
    逐一論列，附此敘明。
九、據上論結，本件上訴及追加之訴均為一部有理由、一部無理
    由，判決如主文。　
中　　華　　民　　國　　111 　年　　10 　 月　　5 　　日
                            民事第五庭    
                                審判長法  官  蘇姿月
                                      法  官  劉傑民
                                      法  官  郭宜芳
以上正本證明與原本無異。
如對本判決上訴，須於判決送達後20日內向本院提出上訴狀，其
未表明上訴理由者，應於上訴後20日內向本院提出上訴理由書（
均須按他造當事人之人數附繕本）。上訴時應提出委任律師或具
有律師資格之人之委任狀，並依附註條文規定辦理。如委任律師
提起上訴者，應一併繳納上訴審裁判費。
中　　華　　民　　國    111    年    10    月    5    日
                                      書記官  盧姝伶
附註：
民事訴訟法第466 條之1 ：
對於第二審判決上訴，上訴人應委任律師為訴訟代理人，但上訴
人或其法定代理人具有律師資格者，不在此限。
上訴人之配偶、三親等內之血親、二親等內之姻親，或上訴人為
法人、中央或地方機關時，其所屬專任人員具有律師資格並經法
院認適當者，亦得為第三審訴訟代理人。
第1 項但書及第2 項情形，應於提起上訴或委任時釋明之。